【裁判字號】    97,訴,830
【裁判日期】    970827
【裁判案由】    給付報酬費用
【裁判全文】
臺灣臺中地方法院民事判決               97年度訴字第830號
原      告  綸美建設股份有限公司
法定代理人  丁○○
訴訟代理人  庚○○
被      告  銅安企業有限公司
兼      上
法定代理人  己○○○
共      同
訴訟代理人  楊大德律師
複代理人    林春榮律師
被      告  丙○○○
            甲○○
共      同
訴訟代理人  乙○○
上列當事人間請求給付報酬費用事件，本院於民國97年8月6日言
詞辯論終結，判決如下：
    主    文
原告之訴駁回。
訴訟費用由原告負擔。
    事實及理由
一、原告主張：緣被告銅安企業有限公司（以下簡稱被告銅安公
    司）、己○○○自民國（下同）94年9月9日起，即陸續接受
    原告帶客看土地之服務，而被告丙○○○、甲○○亦曾於94
    年10月24日，委託原告代售其所有土地，原告於前揭服務期
    間，曾派員偕同訴外人戊○○（即被告己○○○之配偶）前
    往被告丙○○○所有坐落台中縣后里鎮○○○段443-20、44
    3- 13地號土地，面積共1338坪；及被告甲○○所有坐落台
    中縣后里鄉○段○段443-10地號土地，面積488坪。又系爭
    三筆土地本為被告陳寶林娘、甲○○委託原告賣清價格為新
    台幣（下同）2500萬元，外加佣金約定為總價之百分之四，
    土地增值稅233萬5290元、代書費及其他費用，合計約2860
    萬元，並預留議價空間，故系爭三筆土地總開價為3000萬元
    ，折合每坪約為1萬6430元。就前揭三筆土地訴外人戊○○
    於95年6月29日，曾出價每坪1萬5000元應買，惟於同年7月7
    日竟反常改出價每坪1萬元，由於價差過大當時並未成立買
    賣關係。嗣後原告調閱系爭三筆土地登記謄本，方知被告等
    人跳過原告之仲介，私下於95年7月11日成立買賣關係，藉
    以規避應給付予原告之居間報酬。原告知悉上情後，即委任
    律師發函催告被告等人應依台中縣不動產仲介經紀商業同業
    公會規定之不動產仲介服務報酬標準給付居間費用（即賣方
    應給付不動產實際成立價金的百分之四；買方則給付不動產
    實際成交價金的百分之二），詎被告等人仍不為給付。爰依
    民法第565條、第566條、第568條第1項及第570條之規定，
    提起本件訴訟等語。並聲明：被告張黃金環應給付原告43萬
    9 655元、被告銅安公司應給付原告16萬345元、被告丙○○○應給付原告87萬9300元、被告甲○○應給付原告32萬700
    元，及均自訴狀（即97年5月19日準備書狀）繕本送達之翌
    日起，至清償日止，按年息百分之五計算之利息。
二、被告丙○○○、甲○○答辯略以：被告丙○○○、甲○○前
    曾委託原告仲介銷售，惟於期間內，原告並未介紹被告銅安
    公司或其負責人己○○○予被告甲○○、丙○○○認識，俟
    委託銷售期滿後，被告銅安公司於95年7月8日，方至被告丙○○○、甲○○處洽詢系爭土地是否出售，嗣經被告丙○○○、甲○○與銅安公司商談後，始完成系爭土地買賣。在買
    賣過程中，事先並非透過原告公司仲介，而係被告銅安公司
    主動洽詢，並非因原告之仲介，則原告請求被告丙○○○、
    甲○○給付仲介費用，自屬無據。另之前被告丙○○○、甲○○委託原告之售價為2400萬元，原告稱售價應為2500萬元
    ，其於前揭期間又向被告丙○○○、甲○○要求改訂為2200
    萬元出售，因與被告丙○○○、甲○○要求底價不合，且與
    原告最初口頭答應2500萬元差異過大，被告丙○○○、甲○○因而未予答應，以致在委託期間未完成銷售。再者，被告
    丙○○○、甲○○所成立之買賣關係，係在委託期滿後且已
    事隔六個月，因被告銅安公司以2300萬元洽商購買，故對於
    2300萬元之要約，答應銷售，其過程並非迴避仲介公司之委
    託，亦非為逃避仲介費用，而係被告銅安公司出價高於仲介
    公司。綜上，原告並未完成委託銷售之合約，其未完成居間
    介紹自無法請求居間報酬，原告片面以銷售合約為報酬請求
    ，洵屬無理。並聲明：原告之訴駁回。
三、被告銅安公司、己○○○答辯略以：原告不曾與被告銅安公
    司、己○○○簽訂居間契約，更不曾約定報酬及收費方式，
    是兩造間並無系爭土地之居間契約存在。被告銅安公司、張
    黃金環向甲○○、丙○○○買受系爭土地，係訴外人戊○○
    與被告己○○○於95年7月2日，自行前往看地時，巧遇正在
    田中工作的被告甲○○，閒談間提及系爭土地是否出賣與欲
    出賣之價格，而被告甲○○亦於2日後即95年7月4日，主動
    要約促成買賣，是以系爭買賣非因原告之報告或媒介而成立
    ，自不得以原告公司人員曾帶戊○○看現場一次，即認被告
    銅安公司、己○○○與原告間有居間契約存在，而有給付報
    酬之義務。再者，原告於95年6月29日，偕訴外人戊○○看
    土地時，並未提供土地登記資料，被告銅安公司、己○○○
    自無從由原告處得知系爭土地所有權人姓名及其地址等完整
    資料。且依一般經驗法則，仲介業者為防止買方私自與地主
    訂約，而喪失居間締約及賺取報酬費用之機會，僅會交付地
    籍圖予客戶，不可能將土地登記謄本交付，更何況原告僅帶
    戊○○至系爭土地一次。又原告於帶看後二、三日主動前往
    戊○○夫妻住處，欲洽談系爭土地買賣價金等事，當時戊○○以系爭土地為農地，行情大約每坪1萬元，對原告表示該
    開價太貴，惟原告向戊○○表示系爭土地要3000萬元才賣，
    戊○○即表示：「請再去找有能力以3000萬元買的買主來買
    」等語，且原告並未將戊○○夫婦要求降價之事，告知被告
    甲○○夫婦，並對於甲○○是否願降價？可議價空間多少？
    其他條件如何？均未曾回報戊○○夫婦，故系爭契約非由原
    告之報告或媒介而成立，原告所為主張與事實不符等語。並
    聲明：原告之訴駁回。
四、本件原告主張系爭坐落台中縣后里鎮○○○段443-20、443-
    13地號土地（面積依序為3862平方公尺、564平方公尺），
    本為被告丙○○○所有，其後於95年8月30日，以買賣為原
    因，移轉登記予被告己○○○所有；而坐落台中縣后里鄉○
    段○段443- 10地號土地（面積1615平方公尺）本為被告甲○○所有，於95年8月30日，以買賣為原因，移轉登記予被
    告銅安公司之事實，業據原告提出土地記謄本三份，在卷可
    參，固堪信為真，惟原告主張被告四人前述土地買賣，係因
    被告四人與原告間存有居間契約，並由原告仲介完成買賣，
    被告四人應分給付報酬予原告云云，惟原告之主張業為被告
    四人所否認，並以前詞置辯，是本件所應審究者為，原告與
    被告四人是否有居間契約存在？被告四人間之土地買賣契約
    是否由原告仲介而成立？按當事人主張有利於己之事實者，
    就其事實有舉證之責任。民事訴訟法第277條前段定有明文
    。本件原告主張其與被告四人就系爭買賣三筆土地有居間契
    約存在，且因其居間而成立買賣契約云云，惟其主張為被告
    所否認，原告就其主張之事實，自應負舉證之責任，經查：
（一）原告固主張其與土地原所有權人即被告丙○○○、甲○○
      間有居間契約存在云云，惟其主張業為被告丙○○○、甲○○所否認，雖原告提出房地產委託銷售契約書一份為證
      ，然查：
  １、卷附系爭房地產委託銷售契約書一份，係被告甲○○與原
      告簽訂，被告丙○○○並非契約當人，且被告甲○○於契
      約中亦未載明為丙○○○之代理人，顯見被告丙○○○非
      該份契約之主體無誤，自難以該房地產委託銷售契約書一
      份之存在，即謂被告丙○○○有委託原告仲介出售土地之
      事實存在；且參諸系爭房地產委託銷售契約書記載，被告
      甲○○委託原告出售之時期為：94年10月24日至95年1月
      24 日，委託銷售金額為2500萬元，且於契約特別載：賣
      清（不支付增值、佣金、代書費、其他費用）等語，即被
      告甲○○與原告約定託售土地，欲取得實質價金2500萬元
      ，且不負擔增值稅、佣金、代書費、其他費用，惟於被告
      甲○○委託原告出售期間，原告未能為被告甲○○尋得買
      主而成交之事實，為兩造不爭執，是系爭房地產委託銷售
      契約因委託期間經過而失效，應可認定，自無從依該已失
      效之契約，即遽認原告與被告丙○○○、甲○○間有仲介
      土地之居間契約存在。
  ２、至於原告復稱：被告甲○○事後有與其成立口頭居間契約
      云云，然此為被告丙○○○、甲○○所否認，原告復未能
      舉其他積極證據以資證，自難採信。況依前述，被告甲○○於94年10月24日委託原告銷售土地時，有與原告簽訂書
      面契約，如被告甲○○若真有續予委託，何以兩造未簽訂
      書面契約，以明雙方權義？再者，被告甲○○前委託原告
      出售土地之價額為2500萬元，且表明不願負擔任何費用，
      就仲介費亦拒絕負擔，此為原告所不爭執，被告甲○○事
      後何有再行同意給付仲介報酬之理？原告主張其與被告甲○○事後有再成立居間契約，被告甲○○有同意給付報酬
      ，悖於事理，自無可採。末按，本件被告丙○○○、甲○○出售土地，原告未曾偕同買主與被告丙○○○、甲○○
      謀面，復未就土地買賣價金等交易事項為何交涉，此為原
      告所不爭執，復為證人戊○○到庭所陳明，按原告就系爭
      土地之買賣，未曾帶同買方與被告丙○○○、甲○○交涉
      ，就交易事項復未與被告丙○○○、甲○○有何協商，原
      告竟謂被告丙○○○、甲○○二人出售土地係其居間而成
      ，顯無足採。
  ３、基上，原告與被丙○○○、甲○○告間既無居間契約存在
      ，且被告丙○○○、甲○○出售系爭土地亦非原告居間媒
      合，原告主張被告丙○○○、甲○○二人應各給付其聲明
      所示之報酬予原告，於法無據，不應准許。
（二）又原告亦主張被告銅安公司、己○○○自94年9月9日起，
      陸續接受原告帶客看土地之服務，系爭土地之買賣係由原
      告仲介成交云云，惟原告之主張亦為被告銅安公司、己○○○所否認，經查：
  １、依原告所提出附卷之帶看資料記載，原告僅於95年6月29
      日帶同訴外人戊○○（即被告己○○○之配偶，銅安公司
      之總經理）參看三崁路、后寮路之土地一次；並於95 年6
      月29日看外埔30米外環道、四目路田+建13338+488坪土地
      （即系爭三筆土地）一次，且該資料復記載：出價每坪1
      萬5000元，總價3000萬元，索地籍圖謄本等語，顯見原告
      僅於95年6月29日，偕同戊○○參看系爭土地一次，且給
      予地籍圖謄本資料而已，並無原告所指長期委託帶看土地
      之情事存在。又原告僅帶同戊○○至系爭土地觀看一次，
      且該次參看土地，並未與土地有權人即被告丙○○○、甲○○謀面之事實，亦為原告所不爭執，是原告就系爭土地
      僅向戊○○告知有土地欲出售之消息而已，而未有具體之
      仲介服務，應可認定。
  ２、按稱居間者，謂當事人約定，一方為他方報告訂約之機會
      或為訂約之媒介，他方給付報酬之契約。居間人，以契約
      因其報告或媒介而成立者為限，得請求報酬。契約附有停
      止條件者，於該條件成就前，居間人不得請求報酬。民法
      第565條、第568條分別定有明文。又民法第565條所定之
      居間有二種情形，一為報告訂約機會之報告居間，一為訂
      約之媒介居間。所謂報告居間，不以於訂約時周旋於他人
      之間為之說合為必要，僅以為他方報告訂約之機會為已足
      ，而媒介居間（即訂約之媒介）必須將委託人之情況，報
      告於相對人或為訂約之媒介（即居間人除純粹報告訂約機
      會外，居間人應將訂約事項，據實報告於各當事人），而
      使之成立者，居間人有報酬請求權。本件依原告所陳：「
      ．．．。我們從事仲介15年，居間過很多案子。我們要帶
      看土地、報告周遭環境、針對土地優缺點報告、議價部分
      也是我們處理、過戶手續也是由我們處理。處理過程中，
      一般都會有授權的書面，但是本件是之前有提供過服務的
      客戶。授權書面都是在買賣契約訂約之前會書寫給我們。
      對方有同意購買，有出價，才會有斡旋金，金額可能一成
      到三成。我們居間資料就是我們帶看的資料。上面沒有甲○○的簽名是因為我們是帶訴外人戊○○去看的，沒有與
      甲○○碰面，所以甲○○沒有簽名等語（詳參本院97年7
      月16日言詞辯論筆錄），原告所從事仲介土地買賣之服務
      ，必須向客戶為周遭環境報告、針對土地優缺點報告，且
      代客戶議價，並辦理過戶手續，並於交易過程中取得客戶
      授權的書面，且於對方有同意購買，有出價時亦有斡旋金
      之交付，是原告與客戶間之仲介契約，非僅為報告居間，
      而係屬媒介居間，應可認定。
  ３、再者，本件原告並未媒介被告銅安公司、己○○○與土地
      所有權人即被告丙○○○、甲○○會面，即被告銅安公司
      、己○○○與被告丙○○○、甲○○未因原告之媒介而就
      系爭買賣有任何磋商之情事存在，且依被告甲○○陳明：
      其出售土地之價金為2500萬元，最後以2300萬元成交等語
      ，然依原告所提出之帶看資料，原告向戊○○陳稱：土地
      所有權人欲出售價為3000萬元，與甲○○本欲出售之價額
      不同，顯見原告就系爭土地之仲介，非僅單純仲介，而係
      欲從中謀取價差，依原告向戊○○之報價，顯無成交之希
      望，被告丙○○○、甲○○與被告銅安公司、己○○○就
      系爭土地之交易，全係買賣雙方自力磋商後而以2300萬元
      成交無誤，原告主張被告甲○○、丙○○○與被告銅安公
      司、己○○○之土地交易係因其媒介居間而成立，顯無可
      採。
五、綜上所述，本件被告丙○○○、甲○○與原告間並無居間契
    約存在，而原告對被告銅安公司、己○○○為媒介時，並未
    據實報告買賣條件，甚且妄求取得價差，且依其所為媒介報
    告，被告銅安公司、己○○○與被告丙○○○、甲○○根本
    無從成立買賣契約之可能，是系爭土地買賣之成交，非因原
    告居間而成立，亦可認定，原告對被告四人並無報酬給付請
    求權存在，從而，原告依報酬給付請求權之法律關係，請求
    被告張黃金環應給付原告43萬9655元、被告銅安公司應給付
    原告16萬345元、被告丙○○○應給付原告87萬9300元、被
    告甲○○應給付原告32萬700元，及均自訴狀（即97年5月19
    日準備書狀）繕本送達之翌日起，至清償日止，按年息百分
    之五計算之利息，均無理由，應予駁回。
六、本件事實已臻明，兩造其餘攻擊、防禦方法，經審酌後，核
    與結論無涉，爰不一一贅述。
七、訴訟費用負擔之依據：民事訴訟法第78條。
中    華    民    國      97    年    8   月    27    日
                    民事第四庭  法  官  王金洲
正本係照原本作成。
如對本判決上訴，須於判決送達後20日內向本院提出上訴狀。
中    華    民    國      97    年    8   月    27    日
                                書記官  楊家印


司法院資訊處製作；財團法人民間司法改革基金會備份。
